【裁判字號】    98,沙簡上,645
【裁判日期】    981221
【裁判案由】    詐欺
【裁判全文】
臺灣臺中地方法院刑事判決           98年度沙簡上字第645號
上  訴  人
即  被  告  乙○○
輔  佐  人
即被告之弟  甲○○
上列上訴人因詐欺案件，不服本院沙鹿簡易庭98年度沙簡字第27
7號中華民國98年5月15日第一審簡易判決（聲請案號：臺灣臺中
地方法院檢察署98年度偵字第1131號），提起上訴，本院管轄第
二審之合議庭認應適用通常程序審理，並自為第一審判決如下：
      主    文
原判決撤銷。
乙○○無罪。
      理    由
壹、程序部分：
一、按被告或自訴人之配偶、直系或三親等內旁系血親或家長、
    家屬或被告之法定代理人於起訴後，得向法院以書狀或於審
    判期日以言詞陳明為被告或自訴人之輔佐人；又被告或犯罪
    嫌疑人因智能障礙無法為完全之陳述者，應有第一項得為輔
    佐人之人或其委任之人或主管機關指派之社工人員為輔佐人
    陪同在場，刑事訴訟法第35條第1項、第3項前段，分別定有
    明文。
二、查被告乙○○於民國98年7月6日準備程序時陳稱，其有中度
    智能障礙，並提出中華民國殘障手冊為證。本院為充分保障
    被告之意見陳述權，乃依職權通知其弟甲○○為輔佐人，並
    陪同被告到庭應訊，合先敘明。
貳、實體部分：
一、聲請簡易判決處刑意旨略以：被告乙○○預見他人收購存摺
    帳戶將用以詐欺取財，且果用於詐欺取財亦不違背其本意，
    竟基於幫助他人從事不法行為之犯意，於97年11月25日，在
    臺中縣大肚鄉之住所後方，將其所有之大肚蔗郵局帳號00
    00000 號帳戶之存摺、提款卡（包含密碼），交付予屬於詐
    騙集團成員之某姓名年籍不詳綽號阿當之成年男子。嗣該詐
    騙集團成員隨即意圖為自己或他人不法之所有，並基於詐欺
    取財之犯意，於97年11月27日晚上，分別撥打電話予丙○○
    、戊○○、丁○○，並向其等詐稱：因先前網路購物時付款
    設定有誤，須至提款機操作重新設定等語，致丙○○等3 人
    因此陷於錯誤，遂分別依指示，於同日以提款機轉帳新台幣
    （下同）2萬1965元、2萬9999元、1萬7149 元至乙○○之上
    開郵局帳戶中，嗣後始知受騙等語。
二、按不能證明被告犯罪或其行為不罰者應諭知無罪之判決，刑
    事訴訟法第301條第1項定有明文。又行為時因精神障礙或其
    他心智缺陷，致不能辨識其行為違法或欠缺依其辨識而行為
    之能力者，不罰，刑法第 19條第1項亦有明文。又刑法上所
    謂心神喪失人，非以其心神喪失狀態毫無間斷為必要，如果
    行為時確在心神喪失之中，即令其在事前事後偶回常態，仍
    不得謂非心神喪失人；而是否心神喪失，乃屬醫學上精神病
    科之專門學問，應由專門精神病醫學研究之人予以診查鑑定
    ，方足斷定（最高法院26年渝上字第237號、24年上字第284
    4號、47年台上字第1253號判例意旨參照）。
三、聲請簡易判決處刑意旨認被告涉犯幫助詐欺取財罪嫌，無非
    以被告於偵查中自白、被害人丙○○、戊○○、丁○○於警
    詢中證述受詐騙之情形及中華郵政股份有限公司函附之乙○
    ○於大肚蔗郵局開戶資料及客戶歷史交易清單等為其論據
    。被告乙○○則辯稱：其為找工作，將郵局帳戶交予真實姓
    名不詳之成年男子「郭僅當」，並不知道「郭僅當」將其帳
    戶用於非法之途。又其有中度智能障礙，處事難以正確判斷
    等語。
四、經查：
  (一)被告乙○○應領有中度智能障礙殘障手冊，經本院依職權將
    被告送請行政院國軍退除役官兵輔導委員會臺中榮民總醫院
    （下稱臺中榮總醫院）進行精神鑑定，該院於98年7 月30日
    實施鑑定，鑑定結果及建議認為：「總結前述生活史、精神
    疾病和測驗結果，林員在智能方面呈現中度智能不足的狀況
    。由於此智能上的缺陷，致使其辨識、判斷及處理較複雜事
    物的能力不足。」此有該院98年10月6日中榮醫企字第09800
    16583號函暨所附鑑定書一份，在卷可參。公訴人於 98年11
    月 2日準備程序，請求發函詢問鑑定機關，被告辨別事理能
    力相當於年齡幾歲之人。經本院函請臺中榮總醫院再為鑑定
    之說明，經該院函覆稱：「個案乙○○（Ｚ000000000）本次
    精神鑑定結果為中度智能障礙，表示該員智商介於一般平均
    值以下三個標準差至四個標準差之間，成年後心裡年齡介於
    六歲至九歲之間，於他人監護指導下僅可部分自理簡單生活
    ，於他人庇護下可從事非技術性的工作，但無獨立自謀生活
    能力。」亦有該院98年11月12日中榮醫企字第0980019232號
    函，附卷足憑。
  (二)上述精神鑑定報告書係由臺中榮總醫院參酌被告之心理測驗
    、精神狀態檢查，本於專業知識與臨床經驗，綜合判斷被告
    之症狀所為之判斷，無論鑑定機關之資格、理論基礎、鑑定
    方法及論理過程，自形式上及實質上而言，均無瑕疵，堪認
    上開鑑定報告書之結論可採。而依據被告之殘障手冊記載，
    被告於78年1月1日鑑定時，即呈現中度智能障礙，其心理年
    齡介於6之9歲之間，顯見被告於97年11月25日，將其開立之
    郵局帳戶交付予「郭僅當」時，因精神障礙，致其已達到不
    能辨識其行為違法與欠缺依其辨識而行為之能力，實難認為
    被告有「幫助」他人犯罪之違法性認識。
五、綜上所述，被告於本件行為時，因中度智能障礙，經鑑定後
    其心理年齡介於6至9歲之間，已達到不能辨識其行為違法與
    欠缺依其辨識而行為之能力，即無刑事責任能力，對其施以
    刑罰，已難達刑事處罰之目的，則參照前述規定、判例意旨
    及說明所示，其行為不罰，自應諭知無罪之判決。
六、原審未審酌被告之精神狀態，逕依卷內證據認定被告乙○○
    有幫助詐欺取財之犯行，遽對被告為科刑之判決，尚非允洽
    。被告上訴意旨以其係智能障礙之人，並無犯罪行為，指摘
    原審判決不當，為有理由，自應由本院將原判決撤銷，改諭
    知被告乙○○無罪，以資適法。
七、末按檢察官聲請簡易判決處刑之案件，經法院認為有刑事訴
    訟法第451條之1第4項但書規定之情形者，應適用通常程序
    審判之；對於簡易判決之上訴，準用刑事訴訟法第3編第1章
    及第2章之規定，是管轄第二審之地方法院合議庭受理簡易
    判決上訴案件，應依通常程序審理，認案件有同法第452條
    規定之情形者，應撤銷原判決，逕依通常程序為第一審判決
    ，刑事訴訟法第452條、法院辦理刑事訴訟簡易程序案件應
    行注意事項第14條分別定有明文。本件既應對於上訴人即被
    告乙○○為無罪判決之諭知，原審本不得適用刑事訴訟法第
    7編所定之簡易程序對其論罪科刑，而應依刑事訴訟法第452
    條規定適用通常程序審判，故本院本件所為判決，係依據上
    開規定適用第一審通常程序而為之第一審通常程序判決，併
    予敘明。
八、至臺灣臺中地方法院檢察署98年度偵字第13652、13653及19
    269 號移送併辦部分所指犯罪事實，固與本件聲請簡易判決
    處刑之犯罪事實為同一事實，然本件既經本院諭知無罪判決
    如上，則移送併辦部分，核與本件即無何實質上一罪關係可
    言，本院就此併辦部分自無從予以審酌，應退由檢察官另為
    適法之處理，附此敘明。
九、據上論斷，應依刑事訴訟法第455條之1第3項、第452條、第
    451條之1第4項但書第3款、第369條第1項前段、第364 條、
    第301條第1項前段，判決如主文。
中    華    民    國    98    年    12    月    21    日
                  刑事第六庭    審判長法  官  林三元
                                      法  官  黃益茂
                                      法  官  戴博誠
以上正本證明與原本無異。
如不服本判決應於收受送達後10日內向本院提出上訴書狀，並應
敘述具體理由；其未敘述上訴理由者，應於上訴期間屆滿後20日
內向本院補提理由書（均須按他造當事人之人數附繕本）「切勿
逕送上級法院」。
                                      書記官  黃雅青
中    華    民    國    98    年    12    月    21    日


司法院資訊處製作；財團法人民間司法改革基金會備份。
